---
title: "prueba_20_03_2023"
author: "Rubén Sierra Serrano"
date: "2023-03-20"
output: pdf_document
---

```{r setup, include=FALSE}
knitr::opts_chunk$set(echo = TRUE)
```

## Creación y descripción de la base de datos.

El primer paso para trabajar sobre una base de datos es, conocerla, es decir, conocer el contenido de la base de datos y, además, ser capaces de clasificar las diferentes variables en función de su clase o, lo que es lo mismo, saber distinguir las variables continuas de las discretas (categóricas).

Otro punto interesante es el de crear nuevas variables dependiendo de los resultados que estamos buscando según nuestros intereses.

Leemos a continuación la base de datos:

```{r}
data <- read.csv('healthcare-dataset-stroke-data.csv', sep = ',')
head(data)
# dim(data)
```

Encontramos una base de datos que consta de 5110 observaciones y de 12 variables.

Algunas de estas variables sirven para identificar a cada una de las personas que se ha hecho seguimiento, como son la edad o el género. Otras, sin embargo, hacen referencia a temas de salud, como el nivel de glucosa o el índice de masa corporal.

Entendemos que es interesante, para este estudio, comprobar qué factores pueden afectar en la posibilidad de tener o no un infarto, por tanto, tenemos que elegir esta última como variable objetivo.

Por último, encontramos variables que hacen referencia al estado de salud de los pacientes.

Breve descripción de las variables encontradas en la base de datos:

\begin{itemize}
\item \textbf {id:} es un identificador de los pacientes sobre los que se está realizando el estudio.
\item \textbf {gender:} hace referencia al sexo de los pacientes.
\item \textbf {age:} representa la edad, en años, de los pacientes.
\item \textbf {hypertension:} variable binaria que representa si el paciente tiene hipertensión (1) o no (0).
\item \textbf {heart_disease:} indica si el paciente ha tenido previamente problemas cardiacos.
\item \textbf {ever_married:} indica si el paciente se ha casado o no.
\item \textbf {work_type:} tipo de trabajo, clasificado de la siguiente forma: Govt_job (funcionario), Private (trabajador del sector privado), Self-employed (autónomo), Never_worked (sin ningún tipo de experiencia laboral) y children (niño y, por tanto, sin experiencia laboral).
residence_type: localización geográfica de la residencia en la que habita el paciente, puede ser rural (área rural) o urban (área urbana).
\item \textbf {avg_glucose_level:} nivel de glucosa media del paciente medida en mg/dL
\item \textbf {bmi:} índice de masa corporal del paciente
\item \textbf {smoking_status:} hábito de consumo de tabaco del paciente, clasificado de la siguiente forma: smokes (fumador actual), formerly smoked (fumador en el pasado) y never smoked (nunca ha fumado)
\item \textbf {stroke:} variable binaria que indica si el paciente ha tenido un ataque cardiaco (1) o no (0).
\end{itemize}

Vamos a eliminar la variable id ya que se trata de un identificador empleado para diferenciar a los pacientes:

```{r}
df <- data[,-c(1)]
```

## Limpieza de la base de datos - estadística descriptiva

Una vez hemos definido las variables y sabemos lo que significan, tenemos que depurar la base de datos para poder trabajar con ella.

En la variable gender, observamos que hay una única obsevación (no significativa) que adopta el valor Other, la convertimos en NA:

```{r}
df$gender <- ifelse(df$gender == "Other", NA, df$gender)
```


De las variables que hemos elegido el índice de masa corportal (bmi) tiene 3.9% de variables que son NA, por tanto, eliminaremos esas observaciones.
Por otro lado existe un número significativo de observaciones que tienen variable smoking_status de valor Unknown, realizamos un breve análisis de su relación con el bmi.
```{r}
boxplot(bmi~smoking_status, data=df)
```
Si realizamos un diagrama de cajas que relacione las variables bmi y smoking_status observamos que entre las variables que no son unknown no hay mucha diferencia, pero esta si difiere y por tanto al realizar anova saldría como valor de variable significativo unknown pero realmente no sabríamos porque al no especificarse un valor concreto. Descartamos esas observaciones al no darnos información útil.
```{r}
df$smoking_status <- ifelse(df$smoking_status == "Unknown", NA, df$smoking_status)
```

Hemos convertido en NA todos aquellos valores de variables de observaciones no útiles.

```{r}
show_plot(inspect_na(df))
```
Eliminamos todas aquellas observaciones no útiles.

```{r}
df <- na.omit(df)
show_plot(inspect_na(df))
```

Lo siguiente que debemos realizar es un estudio de la naturaleza de las variables, es decir, asignar el tipo factor a aquellas que consideremos categóricas y comprobar que las numéricas estén bien identificadas:

```{r}
show_plot(inspect_types(df))
```

Tenemos 5 variables de tipo char que pasaremos a factor. Además, debemos pasar a factor las variables que representan categorías aún siendo variables numéricas, en nuestro caso las variable hypertension, heart_disease y stroke.

```{r}
df[,c(1, 3, 4, 5, 6, 7, 10, 11)] <- lapply(df[,c(1, 3, 4, 5, 6, 7, 10, 11)], factor)
summary(df)
```

Observamos que hay 3 variables continuas, de las que posteriormente estudiaremos las distribuciones y se tomarán las decisiones oportunas: 
• age: Edad de cada individuo. 
• avg_glucose_level: Nivel de glugosa promedio de cada individuo 
• bmi: Índice de masa corporal de cada individuo
En contraposición, hay 5 variables discretas: 
• gender: Sexo de los pacientes.
• hypertension: Determina si los pacientes tienen hipertensión.
• heart_disease: Determina si los pacientes han tenido problemas cardiacos.
• work_type: Tipo de trabajo que ejerce el paciente. 
• ever_married: Determina si los pacientes se han casado. 
• Residence_type: Lugar de residencia de los pacientes.
• smoking_status: Nivel de tabaquismo de los pacientes.
• stroke: Determina si el paciente ha tenido previamente infartos.

Nos podemos percatar que la variable edad puede tomar valores no enteros, por simplicidad convertiremos la edad a valores enteros y trabajaremos en meses porque parte de la muestra son bebés.

```{r}
df[2]<-lapply(df[2],function(x) round(x*12))
colnames(df)[2]  <- "months"  
summary(df)
```

Analizando el summary, la media y el tercer cuartil del IMC y de los niveles de glucosa distan mucho de sus valores máximos, por tanto, podemos concluir que tiene valores outliners.

Lo primero que tenemos que hacer para eliminar los outliners es graficar las funciones numéricas para observa cuánto se aleja la cola del resto de la función:

```{r}
library(inspectdf);
show_plot(inspect_num(df))
```

En el IMC, los outliners son los valores que se escapan por las colas, de tal forma que una persona es muy extraño que tenga un IMC ínfimo o superior al 50%. Por tanto, nuestros outliners serán los valores menores a un 15% y mayores a un 50%:

```{r}
df <- subset(df, bmi > 15 & bmi < 50)
summary(df)
```
En los niveles de glucosa, los outliners son los valores que se escapan por las colas, de tal forma que una persona es muy extraño que tenga un nivel de glucosa superior a los 250 mg/dL:

```{r}
df <- subset(df, avg_glucose_level< 225)
summary(df)
```

# Análisis a priori - influencia de las variables. 

Ahora que conocemos la base de datos y la hemos depurado, vamos a empezar a sacar algunas conclusiones. Por ejemplo, nos podría interesar comprobar si el índice de masa corporal viene influido por el tabaquismo:
```{r}
boxplot(bmi ~ smoking_status, data = df, ylab = "IMC", xlab = "Tabaquismo")
```
También podría ser interesante mirar la influencia entre los problemas cardiacos, los infartos al corazón y el sexo y el IMC:
```{r}
boxplot(bmi ~ heart_disease, data = df, ylab = "IMC", xlab = "Cardiopatías", names = c("No", "Sí"))
boxplot(bmi ~ stroke, data = df, ylab = "IMC", xlab = "Infartos al corazón", names = c("No", "Sí"))
boxplot(bmi  ~  gender, data = df, ylab = "IMC", xlab = "Sexo", names = c("Mujeres", "Hombres") )
```
Vamos a comprobar, de forma gráfica, si el sexo puede afectar a la hipertensión, los ataques cardiacos y las cardiopatías. De esta forma, en el futuro, podremos realizar más comprobaciones de forma analítica. 
```{r}
spineplot(table(df$hypertension,df$gender), xaxlabels = c("Sin hipertensión", "Con hipertensión"))
spineplot(table(df$stroke,df$gender), xaxlabels = c("No ataque cardiaco", "Ataque cardiaco"))
spineplot(table(df$heart_disease,df$gender), xaxlabels = c("Sin cardiopatías", "Con cardiopatías"))
```
# Intervalo de confianza
En este apartado crearemos un intervalo de confianza para el IMC. 
Hemos visto anteriormente el estimador puntual para este valor, aproximadamente 
el 29.7%, pero vamos a crear un intervalo de confianza para este valor y poder estimar 
cuánto valdría este valor en la población. 

Queremos hacer el intervalo de confianza para el IMC \textbf{media}.
```{r}
# Intervalo para la media 

conf <- t.test(x =  df$bmi,                   # Muestra 1
               y = NULL,                      # Muestra 2
               alternative = c("two.sided"),  # Tipo de intervalo
               paired = FALSE,                # Variables dependientes
               var.equal = FALSE,             # Varianzas iguales
               conf.level = 0.95)             # Nivel de confianza (1-nivel significación)

# Muestro el resultado del intervalo

conf$conf.int
```

# Contraste de hipótesis
Hemos visto de forma gráfica, que el género no afectaba al IMC pero a las cardiopatías sí podía influir. 

Crearemos un primer contraste de forma analítica para comprobar que la media de IMC entre hombres y mujeres es  igual. Es decir, queremos plantear el siguiente contraste de hipótesis:

$$ \left\{ \begin{array}{lc}
             H_{0}: & \mu_{hombres} = \mu_{mujeres} \\
             H_{1}: & \mu_{hombres} \neq \mu_{mujeres}
             \end{array}
\right. $$

```{r}
# Contraste para la diferencia de medias
hombres <- df[df$gender == 'Male', 'bmi']
mujeres <- df[df$gender == 'Female', 'bmi']

t.test(x = hombres,                   # Muestra 1
       y = mujeres,                   # Muestra 2
       alternative = c("two.sided"),  # Signo hipótesis alternativa
       paired = FALSE,                # Variables dependientes
       var.equal = FALSE,             # Varianzas iguales
       conf.level = 0.95)             # Nivel de confianza (1-nivel significación)

```

